---
title: "segunda_clase"
author: "Jose Manuel Pinzon"
date: "13/9/2021"
output: html_document
---

```{r setup, include=FALSE}
knitr::opts_chunk$set(echo = TRUE)
```

### Operadores relacionales / operadores logicos.

```{r}
#Mayor que
5>3
1>4
#Menor que
5<10
5<3
# Mayor o igual que
10>=11
#menor o igual que
10<=5
#Exactamente igual que 
9==9
#Es diferente a 
5 != 3

#Operador & (Y)

5 > 3 & 5 < 6
5 > 6 & 5 < 7

#Operador | (O)
5 > 6 | 5 < 7


```


### Creacion de vectores.

$$ Vector1 = (1,2,3,4,5,6) $$

$$ Vector2 = (arbol, casa, persona)$$



```{r}
X <- c(1,2,3,4,5,6)
Y <- c("arbol","casa","persona")

X
Y
```

```{r}
#Creacion de cadenas
1:10
10:1
-43:-30

seq(1,4, len = 20)

a <- seq(1,4, len = 20)
round(a,2)
a <- round(a,2)
a

seq(1,4, by = 0.5)

```


# Operaciones con vectores
```{r}
mi_vector <- c(2,3,6,7,8,10,11)
mi_vector

P <- seq(1,4, len = 7)


mi_vector + 2
mi_vector * 3 

mi_vector > 7

#INDEXACION
mi_vector[6]
mi_vector[2] + 3

```

**Ejercicio:** Crear un vector que vaya desde -5 hasta 6 y que tenga 7 numeros. Luego de crear el objeto sumarlo con "mi_vector1" e imprima el resultado con maximo 3 decimales.

Respuesta:

$$Vector = (-3.000, -0.167,  4.667,  7.500, 10.333, 14.167, 17.000)$$

```{r}
mi_vector2 <- seq(-5,6, len = 7)
mi_vector3 <- mi_vector2 + mi_vector
round(mi_vector3,3)

```


### Matrices

$$\mathbf{X} = \left[\begin{array}
{rrr}
1 & 4 & 7 & 10 \\
2 & 5 & 8 & 11 \\
3 & 6 & 9 & 12
\end{array}\right]$$

```{r}
matrix(1:12, nrow = 3, ncol = 4)
```

$$\mathbf{X} = \left[\begin{array}
{rrr}
1 & 2 & 3 & 4 \\
5 & 6 & 7 & 8 \\
9 & 10 & 11 & 12
\end{array}\right]$$

```{r}
matrix(1:12, nrow = 3, ncol = 4, byrow = TRUE)

```



```{r}
vector_1 <- 1:4
vector_2 <- 5:8
vector_3 <- 9:12
vector_4 <- 13:16

#cbid(), para unir vectores usando cada uno de ellos como columnas
matriz_v <- cbind(vector_1,vector_2,vector_3,vector_4)
matriz_v

#rbind(), para unir vectores usando cada uno de ellos como filas
matriz_v2 <- rbind(vector_1,vector_2,vector_3,vector_4)
matriz_v2

```

### INDEXACION

```{r}
index <- matrix(1:12, nrow = 3, ncol = 4)
index
index[1,3]
index[3,2]
```


### Algebra lineal

Ejercicio: Hacer las siguientes matrices.

$$\mathbf{A} = \left[\begin{array}
{rrr}
1 & 4 \\
2 & 5 \\
3 & 6
\end{array}\right]$$


$$\mathbf{B} = \left[\begin{array}
{rrr}
1 & 2 \\
3 & 4 \\
5 & 6
\end{array}\right]$$


```{r}

A <- matrix(1:6, nrow = 3, ncol = 2)
A
B <- matrix(1:6, nrow = 3, ncol = 2, byrow = TRUE)
B

class(A)
class(B)
```

## Traspuesta

```{r}
At <- t(A)
At
```

## Sumar matrices

```{r}
A+B
A-B
```

## Multiplicacion de matrices

```{r}
#Multiplicacion escalada
A
C <- A*2
C
```

```{r}
## Multiplicacion de matrices   %*%

B
t(A)
D <-t(A) %*% B
D
```


## Data frame

### Crear dataframes.

```{r}
entero <- c(1:7)
decimal <- c(1.2,2.5,3.2,4.5,5.6,5,3.4)
caracter <- c("Juan","Jose","Laura","Valentina","Valentina","Valentina", "Juana")

mi_df <- data.frame(entero,decimal,caracter)

class(mi_df)
names(mi_df)
head(mi_df,3)
tail(mi_df,2)
unique(mi_df$caracter)


```

### Modificar dataframes.

```{r}

Ciudades <- c("Bogota","Medellin","El cairo", "Cali", "caldas", "Pereira", "Zipaquira")
Ciudades


mi_df$CIUDADES <- Ciudades
mi_df



## Indexacion
mi_df[1,3]
mi_df[,4]
mi_df[2,]

mi_df[,-4] #Quitar columnas
mi_df[-3,] #Quitar filas


## Cambiar nombre de columnas

names(mi_df) = c("Columna1","Columna2","Columna3","Columna4")
mi_df

names(mi_df)[1] = "Entero"
mi_df

```


```{r}
library(readr)

full <- read.csv("https://covid.ourworldindata.org/data/ecdc/full_data.csv")

pobl=read.csv("https://covid.ourworldindata.org/data/ecdc/locations.csv")

COVID=merge(full,pobl, by="location")
View(COVID)

```

### Caracteristicas

```{r}
class(COVID)
str(COVID)
names(COVID)
head(COVID,5)
tail(COVID,4)
```

