---
title: "Guia Dplyr"
author: "Jose Manuel Pinzon / Laboratorio Fintrade"
date: "4/10/2021"
output: pdf_document
lang: es-MX
toc: TRUE
---

```{r setup, include=FALSE}
knitr::opts_chunk$set(echo = TRUE)
```

\pagebreak


## Paquete Dplyr

En esta guía aprenderá a manipular datos por medio del paquete _dplyr_. Este paquete incluye funciones que permiten filtrar, segmentar, resumir y transformar datos. Dplyr también permite escribir el código de forma identada por medio del operador "pipe" (%>%) (Se explicará mientras se desarrolla la guía), permitiendo que el código resulte mucho más legible y fácil de entender, además que permite concatenar varias funciones o comandos en un sólo código. Tenga en cuenta que las funciones de esta librería siempre devolverán un objeto o estructura de dato de tipo DataFrame.

En esta guía se explicarán las siguientes funciones:


- **select:** Devuelve un conjunto de columnas.
- **distinct:** Indica los valores o niveles de su variable.
- **count:** Cuenta el número de observaciones que hay en cada grupo o nivel de la variable.
- **arrange:** Reordena filas de un DataFrame.
- **filter:** Devuelve un conjunto de filas según una o varias condiciones lógicas.
- **mutate:** Añade nuevas variables/columnas por medio de operaciones matemáticas.
- **summarise/summarize:** Genera resúmenes de diferentes variables en el data frame.
- **group_by:** Agrupa valores del dataframe según las columnas seleccionadas.
- **rename:** Renombra variables en una DataFrame.

Para el desarrollo de esta guía se va a descargar la información directamente desde internet, para ello solo se necesita tener los links de descarga en un formato que R permita importar. En este caso, se usarán archivos **.csv**.




## Preparar el paquete

En primera instancia, tiene que instalar el paquete, recuerde que puede hacerlo desde la pestaña _Packages_ o puede hacerlo haciendo uso del código **install. packages()**

```{r, eval=FALSE}
install.packages("dplyr") #Recuerde que solo se instala la primera vez.
```

Tenga en cuenta que siempre que se va a trabajar con un paquete que no viene por defecto con R hay que llamarlo para poder usarlo. Para llamarlo haga uso del comando **library**.

```{r}
library(dplyr)
```


## Cargar y ajustar bases de datos

Los datos con los cuales se va a trabajar se pueden descargar de los siguientes enlaces:

- <https://covid.ourworldindata.org/data/ecdc/full_data.csv>
- <https://covid.ourworldindata.org/data/ecdc/locations.csv.>

Si usted quiere cargar directamente la información a R puede hacerlo empleando el comando **read.csv()**, en los paréntesis deberá colocar el link de descarga entre comillas. A continuación encontrará la descripción de las variables y la carga de las bases de datos.

El DataFrame **Reporte_C** está compuesto por 59.354 observaciones y 10 variables:


- **date:** Fecha del reporte. 
- **location:** País. 
- **new_cases:** Nuevos casos positivos de COVID reportados en esa fecha.
- **new_deaths:** Nuevas muertes por COVID reportados en esa fecha.
- **total_cases:** Casos totales positivos de COVID reportados hasta esa fecha.
- **total_deaths:** Muertes totales a causa de COVID reportados hasta esa fecha.
- **weelky_cases:** Casos totales positivos de COVID reportados en esa semana.
- **weekly_deaths:** Muertes totales a causa de COVID reportados en esa semana.


```{r}
Reporte_C <- read.csv(
  "https://covid.ourworldindata.org/data/ecdc/full_data.csv") #Cargar base de datos.
str(Reporte_C) #Caracteristicas DF.

```

También se tiene la base de datos **Info_P**, la cual está compuesta por 214 observaciones y 5 variables que contienen información sobre los países.

- **countriesAndTerritories:** Territorio.
- **location:** País.
- **continent:** Continente.
- **population_year:** Año.
- **population: ** Población.


```{r}

Info_P <- read.csv(
  "https://covid.ourworldindata.org/data/ecdc/locations.csv") #Cargar base de datos.
glimpse(Info_P) #Caracteristicas DF.

```

Ahora se van a unificar las bases de datos, con el fin que poder tener toda la información resumida en un DF. Esto se logra empleando la función **merge**. En primer lugar se deben colocar los archivos a unificar, posteriormente se debe indicar la variable en común sobre la cual se debe unificar toda la información. Para este caso, note que los dos DF tienen la variable _location_, por lo tanto, se indicará a R que tome en cuenta esta variable por medio del argumento _by_.

```{r}
COVID=merge(Reporte_C,Info_P, by="location") #Unificar.
glimpse(COVID) #Caracteristicas COVID.
class(COVID$date) #Tipo de dato variable date.
```
Ahora se tiene toda la información en el objeto **COVID**. 

Note que las fechas (Variable date) se encuentran en formato caracter, las fechas se pueden manipular mejor cuando se trabajan como tipo **date**, para hacer el cambio se usa el comando **as.Date** de la siguiente manera.

```{r}
COVID$date = as.Date(COVID$date) #Cambiar tipo de datos.
class(COVID$date) #Tipo de dato variable date.
```


## Generalidades.

1. Hay dos formas para utilizar las funciones que hacen parte de _dplyr_. 
  - La primera forma es escribiendo el código normal. En donde se recibe como primera entrada de la función el nombre del Data Frame a manipular, y las siguientes son opciones propias de cada comando.
  - La segunda manera es escribir el código de manera identada, haciendo uso del operador _pipe_ (%>%), el cual permite escribir varios comandos de manera vertical en un sólo código. Para este caso, en primera instancia se indica la base de datos que se va a manipular, luego se coloca el _pipe_ (%>%), y por último se colocan las funciones a usar.

2. El objeto de retorno es un nuevo data frame.
3. Los data frames deben estar bien organizados/estructurados, es decir, cada columna debe representar una variable y cada fila al menos una observación.

**Nota: Para facilidad y mejor entendimiento de los códigos se recomienda usar pipes, sin embargo en esta guía se explicarán de las dos maneras**


\pagebreak

## select.

El comando **select()** permite eliminar o extraer las variables especificadas del DataFrame original. A continuación se harán las dos maneras de las que se habló anteriormente.

### Extraer columnas.

Para seleccionar las columnas que se quieren trabajar simplemente tiene que mencionarlas separandolas por comas, observe los siguientes códigos y sus resultados.

```{r}

## Forma 1
base_1 <- select(COVID, location,date,new_cases) #Primero la base de datos COVID, luego las columnas.
head(base_1,2) #Resultado

## Forma 2
base_1= COVID %>% #Base de datos.
  select(location,date,new_deaths,total_deaths,population)#Función y columnas
head(base_1,2) #Resultado.
```

### Eliminar columnas.

Si usted desea eliminar algunas columnas el procedimiento es practicamente el mismo al anterior, con la única diferencia es que para este caso se debe agregar el símbolo menos (-) antes de las variables o columnas a eliminar.

```{r}

## Forma 1

base_2 <- select(COVID, -date, -new_cases, -new_deaths, -biweekly_cases, -biweekly_deaths,
                 -countriesAndTerritories, -population_year, -continent ) 
head(base_2,2) #Resultado


## Forma 2

base_2 <- COVID%>%
  select(-total_cases, -new_cases, -new_deaths, -biweekly_cases, -biweekly_deaths,
         -weekly_cases, -weekly_deaths, -population_year, -countriesAndTerritories)
head(base_2,2) #Resultado
```

\pagebreak

## distinct.

La función distinct permite identificar cuales son los valores u observaciones con los que cuenta cada variable. Para hacer uso de esta solo necesita especificar la base de datos y la variable.

```{r}
#Forma 1
distinct(COVID, continent)

#Forma2
COVID %>%
  distinct(continent)

```



## count.

Este comando es similar a distinct, con la diferencia de que este cuenta el número de veces que se repite esa observación.

```{r}
#Forma 1
tail(count(COVID, location),3)


#Forma 2
N_Paises <- COVID%>%
  count(location)

head(N_Paises,3)
```

\pagebreak

## arrange.

Ordena el DataFrame dependiendo de los valores de alguna columna en específico. Estos valores se pueden ordenar de forma numérica o alfabética.

Como la base de datos cuenta con muchas variables se seleccionaran unas pocas para que se vea mejor al imprimir los resultados. Se van a combinar los comandos **select** y **arrange**.


### Ordenar por valores.

Por defecto, la función **arrange** organiza de menor a mayor, si usted necesita la base de datos ordenada de mayor a menor agregue un signo menos antes de la variable.

A continuación encontrará ejemplos en donde se ordenará el DataFrame dependiendo de los valores de la variable _new_cases_.

```{r}
#Forma 1 - Sin usar pipe. Variable new_cases de menor a mayor.

arrange_1 <-arrange(select(COVID,location,date,new_cases,total_cases), new_cases)

head(arrange_1,4)

#Forma 2 - Usando pipe. Variable new_cases de mayor a menor.

arrange_2 <- COVID%>%
       select(location,date,new_cases,total_cases)%>%
       arrange(-new_cases)

head(arrange_2,4)

```

En caso de que haya un empate, es decir, observaciones con un mismo valor, usted puede definir otra variable para hacer el "Desempate" y que se ordene según la otra variable que se definió. Para ello simplemente escriba el nombre de la columna del desempate como tercer argumento para la forma 1 o como segundo argumento de la forma 2 de la función **arrange.**

En la siguiente sección se explicará un ejemplo para cuando haya un empate al ordenar alfabéticamente. Funcionan de la misma manera.

### Ordernar alfabéticamente.

También es posible ordenar el DataFrame de manera alfabética, se hace de la misma manera que en el anterior ejercicio. Pero para este caso, las observaciones de las variables categóricas se repiten mucho, por lo que se van a resolver los empates de acuerdo con una segunda variable de la manera que se mencionó anteriormente. 

En el siguiente ejemplo se ordenará el DF dependiendo de la variable _location_ de manera alfabética, cuando se repita el país se ordenará con la variable _new_deaths_.


```{r}
#Forma 1. Sin usar pipe. Ordenando con las variables location y new_deaths.
Alfa <- arrange(select(COVID,location,date,new_deaths,total_deaths), location, -new_deaths)

head(Alfa,4)

#Forma 2. Usando pipe. Ordenando con las variables location y new_deaths
Alfa2 <- COVID %>%
  select(location,date,new_deaths,total_deaths)%>%
  arrange(location,-new_deaths)
head(Alfa2,4)
```

\pagebreak

## filter.

Así como la función select es utilizada para seleccionar columnas, la función **filter** hace lo propio con las filas del DataFrame, se filtran las observaciones que cumplan con las condiciones especificadas. 

Esta función trabaja con condiciones lógicas, en donde se utilizan los operadores lógicos, algunos de ellos son: 

- <  (Menor que)
- <= (Menor o igual que)
- >  (Mayor que)
- >= (Mayor o igual que)
- == (Igual a). 


En primera instancia se especifica la base de datos, luego la variable en la cual se quiere buscar el dato y por último la condición. Cuando usted quiere buscar en una variable que tenga formato caracter es necesario que ponga entre comillas el valor objetivo.

### Filtro para una variable con datos tipo caracter.

A continuación verá dos ejemplos, en el primero se filtrará la información de Colombia y en el segundo la de Alemania.

Con el fin de que los resultados se impriman de una manera más agradable para el lector, se volverá a utilizar el comando **select** en los ejemplos para seleccionar unas pocas variables.


```{r}
##Forma 1

Colombia <- filter(select(COVID,location,date,total_cases),location == "Colombia") 
head(Colombia,3)

##Forma 2

Colombia2 <- COVID%>%
  select(location, date, total_cases)%>%
  filter(location == "Germany") 
head(Colombia2,3)
```

### Filtro para una variable de tipo numérico. 

Ahora se mostrarán 2 ejemplos para casos numéricos. En primer lugar se hará un filtro para las observaciones que tengan un valor mayor a 18.000 en la variable _new_cases_. Para el segundo caso, se seleccionarán las variables que tengan un valor menor a 200 en la variable _new_cases_.

```{r}
#Forma 1

Fil_num <- filter(select(COVID,location,date,new_cases), new_cases > 18000)
head(Fil_num)

#Forma 2

Fil_num2 <- COVID%>%
  select(location, date, new_cases)%>%
  filter(new_cases < 200)
head(Fil_num2,3)
```

### Filtro con varias condiciones.

En este comando se pueden filtrar por varias condiciones al tiempo, en estos casos se usa &(y) cuando se tienen que cumplir extrictamente todas las condiciones especificadas y |(o) cuando quiere filtrar las filas que cumplan con al menos criterio.

#### Filtro con | (o)

Para filtrar datos de una sola variable. Para los siguientes ejemplos se les agregará la función **distinct**, con el fin de que se visualice de mejor manera los datos que se han filtrado.

```{r}
#Forma 1

Paises1 <-select(filter(COVID, location %in% c("Colombia", "Vanuatu", "Belgium")),
                 location,date,new_cases) #Sin distinct
head(Paises1,3)

Paises1 <-distinct(select(filter(COVID, location %in% c("Colombia", "Vanuatu", "Belgium"))
                          ,location,date,new_cases),location) #Con distinct
head(Paises1)
```

Note cuando se agrega la función distinct se muestra que a nivel de la variable _location_ solo aparecen los países que se filtraron en el código.

```{r}
# Forma 2

Paises2 = COVID%>%
  select(location,date,new_cases,new_deaths,total_deaths,population)%>%
  filter(location == "Germany" | location == "Colombia" | location == "France")
  
head(Paises2,3)

Paises2 = COVID%>%
  select(location,date,new_cases,new_deaths,total_deaths,population)%>% 
  filter(location == "Germany" | location == "Colombia" | location == "France")%>%
  distinct(location)
head(Paises2)

```

Ahora se van a filtrar datos de dos o más variables. Para el primer caso, se filtrará toda la información del país Andorra y toda la información existente para la fecha 2020-10-05. En el segundo caso se filtrará la información de Alemania, además los datos que tengan "South America" en la variable "continent".

**Recuerde que el operador |(o) filtra las observaciones que cumplan con una de las condiciones especificadas.**

```{r}
#Forma 1

Andorra_Date <-select(filter(COVID, location == "Andorra" | date == "2020-10-05"),
                      location,date,new_cases)

head(Andorra_Date)

#Forma 2

Alemania_Continent = COVID%>%
  filter(location == "Germany" | continent == "South America")%>% 
  select(location,date,new_deaths,total_deaths,continent)

head(Alemania_Continent,4)

```

Note que para el ejemplo de Andorra se muestran solo una vez Afganistan, Albania y Algeria, por lo que solo hay una observación de esos países para la fecha especificada. Mientras que Andorra aparece varias veces porque se filtró toda la información de este país, sin importar su fecha.

Para mostrar que los datos se filtraron correctamente en el ejemplo de Alemania y America del sur, se va a aplicar la función **distinct** sobre la variable continent.


```{r}
Continent_dis = COVID%>%
  filter(location == "Germany" | continent == "South America")%>% 
  select(location,date,new_deaths,total_deaths,continent)%>%
  distinct(continent)
print(Continent_dis)
```

Observe que ahora solo hay 2 continentes, "South America" que fue el dato filtrado de la variable _continent_ y "Europe", que es el continente del país filtrado ("Germany"). 


#### Filtro con & (y)

Ahora se realizarán ejemplos con el operador &, el cual se toma como una "y".

A continuación se harán dos ejemplos, en el primero se van a filtrar los datos del continente "Oceania" para la fecha 2020-06-14. Para el segundo ejemplo se filtrarán las observaciones que contengan el dato "South America" en la variable _continent_ para la fecha 2020-05-20 y que además el dato de la variable _new_cases_ sea mayor a 3000.

**Tenga presente que el operador & solo filtra las filas que cumplen extrictamente con todas las condiciones.** 


```{r}

# Forma 1
America2 <- select(filter(COVID,date == "2020-06-14" & continent == "Oceania"), location,
                   date,new_cases, new_deaths, population)
head(America2)
           
# Forma2
America3 <- COVID %>%
  filter(date == "2020-05-20" & continent == "South America" & new_cases >= 3000)%>% 
  select(location,date,new_cases, new_deaths, population)
head(America3)

```


\pagebreak

## mutate.

Ahora se explicará como computar tranformaciones de variables en un DataFrame por medio de la función **mutate**. Esta puede ser una herramienta muy útil, ya que algunas veces se tiene la necesidad de hacer nuevos calculos a partir de otras variables u otros datos ya existentes en la base de datos, esta función facilita realizar este tipo de operaciones.

A continuación observará un ejemplo de como hacer uso de esta función, en donde se creará el porcentaje de la población que se ha contagiado de covid en cada país, para ello se dividirán el total de los casos _(_total_cases)_ por la población _(population)_. Luego de esto se seleccionarán algunas columnas con la función **select** y posteriormente se ordenará el DataFrame de mayor a menor con los datos de la variable _Nueva_V_.




```{r}

## Forma 1

Porcentaje <- arrange(select(mutate(COVID, Nueva_V = (total_cases/population)*100), location,
                             date, total_cases, population, Nueva_V),-Nueva_V) 
head(Porcentaje,3)

## Forma 2

Porcentaje <- COVID%>%
  mutate(Nueva_V = (total_cases/population)*100)%>%
  select(location, date, total_cases, population, Nueva_V)%>%
  arrange(-Nueva_V)
head(Porcentaje,3)


```

Con el comando **mutate()** también se pueden encadenar la creación de varias variables en una misma sentencia o código. 

Ahora se realizará un ejemplo en donde se crearán dos variables nuevas, una con el porcentaje total de personas muertas sobre la población (Porcentaje_1) y otro con el porcentaje de personas muertas sobre el total de las personas contagiadas (Porcentaje_2) para la última fecha de la base de datos. Sobre esta base de datos se seleccionarán las variables _location, date, Porcentaje1, Porcentaje2_ y luego se ordenará mediante la segunda variable creada.


```{r}
COVID_Ultimo_dia = COVID %>%
  filter(date == tail(COVID$date,1)) %>%
  mutate(Porcentaje1=(total_deaths/population)*100, 
         Porcentaje2 = (total_deaths/total_cases)*100)%>%
  select(location,date,Porcentaje1,Porcentaje2)%>%
  arrange(-Porcentaje2)
head(COVID_Ultimo_dia,3)
```





\pagebreak

## group_by & summarize.

Para finalizar se explicará el uso de las funciones group_by y summarize o summarise (Son practicamente lo mismo), usar estos dos comandos juntos se complementan muy bien al momento de querer resumir datos. Primero se explicará la funcionalidad de cada comando y luego se harán ejemplos de como usarlos juntos. 

1. **group_by: ** Este comando agrupa los valores de todas las observaciones de una variable o columna. Usted puede agrupar los datos con más de una variable.
2. **summarise:** Se usa principalmente para calcular estadisticas de la base de datos. Crea un nuevo dataframe específicamente con los datos a resumir.


Ahora que tiene una idea de como funcionan estos comandos se va a hacer un ejercicio en el cual se agrupará la información por continentes y luego se determinará la media o promedio y varianza de los nuevos casos por día para cada uno de los continentes.

Como el dataframe con tiene espacios vacíos se hará uso del argumento _na.omit_ para omitir estos datos vacíos y que no hayan inconvenientes para calcular las estadísticas.


```{r}
COVID %>%
  group_by(continent) %>%
  summarize(media_continente =mean(na.omit(new_cases)),
            Varianza = var(na.omit(new_cases)))

```

\pagebreak

## Ejercicios.

1. Haga un código que seleccione las variables location, date, population y new_cases
2. Escriba un código que filtre los datos de Colombia y de Brasil.
3. Realice un código que cuente el número de datos que hay para cada continente.
4. Construya un df llamado P_Oceania con los paises de Oceanía. 
5. Construya un df que contenga todos los países de américa (Note que américa está dividida en la variable _continent_)
6. Cree una nueva base de datos con las variables locaion,date, total_cases, total_deaths, filtre toda la información de Colombia y ordénela por fecha.
7. Hallar el porcentaje de casos nuevos para el día 30 de agosto de 2020.
8. Determine el porcentaje de nuevas muertes por continente el dia 8 de septiembre de 2020.
9. Construya un df con la media y la desviación estándar de la variable new_deaths para cada día.
10. Haga un código que filtre la información de los continentes Africa, Asia y Europa, luego determine el promedio de nuevos casos para cada uno de los continentes y luego ordénelo de mayor a menor según ese promedio.
11. Investigue que hacen las fuciones _sample_n_ y _sample_frac_.

